【裁判字號】    90,上訴,4033
【裁判日期】    920109
【裁判案由】    偽造文書等
【裁判全文】
臺灣高等法院刑事判決                            九十年度上訴字第四三三號
    上  訴  人  臺灣臺北地方法院檢察署檢察官
    被      告  丁○○  男三十.
                乙○○  男二十.
    共      同
    選任辯護人  田振慶律師
                陳芬芬律師
右上訴人因偽造文書等案件，不服臺灣台北地方法院八十八年度訴字第九八○號，中
華民國九十年十月五日第一審判決（起訴案號：臺灣台北地方法院檢察署八十七年度
偵字第二二四三一號）提起上訴，本院判決如左：
    主  文
原判決撤銷。
丁○○、乙○○共同意圖為自己不法之所有，以詐術使人將本人之物交付，各處有期
徒刑陸月，如易科罰金，均以參佰元折算壹日。
    事  實
一、丁○○、乙○○係夫妻，二人共同在經營尚格珠寶工作室，民國八十七年四至六
    月間，竟共同意圖為自己不法之所有，基於犯意之聯絡，將丙○○委託以十八Ｋ
    （代號七五０）鑲工之如附表所示珠寶一批，連工帶料約新台幣（下同）三百二
    十八萬七千七百三十三元，以十四Ｋ（代號五八五）冒充之，並在珠寶之Ｋ金部
    分上鑲蝕七五０代號，丁○○、乙○○二人並在其業務上登載之八十七年四月三
    日送貨修改單六紙登載為不實之七五０代號後交予丙○○，足以生損害於丙○○
    ，並致使丙○○陷於錯誤，於收貨後，乃支付十八Ｋ（代號七五０）鑲工價格之
    現金及支票七紙予丁○○、乙○○。詎該批珠寶經丙○○賣予瑞士商家後，竟接
    獲瑞士商家通知表示該批貨物經檢驗發現Ｋ金成色不足而終止交易退貨，丙○○
    始知受騙。
二、案經丙○○訴由臺灣臺北地方法院檢察署檢察官偵查起訴。
    理  由
一、訊據被告丁○○、乙○○二人對於告訴人丙○○委託渠等鑲工之如附表所示珠寶
    一批，其上所鑲工之Ｋ金成色確為十四Ｋ金（代號應為五八五），渠等於其上標
    示十八Ｋ金代號七五０之事實坦認不諱，然均堅決否認有何業務上登載不實及詐
    欺取財之犯行，被告丁○○辯稱：鑲工於珠寶上之Ｋ金雖為十四Ｋ金之成色，但
    其只收十四Ｋ金之價格，並未向告訴人收取十八Ｋ金之價錢，並未詐欺告訴人等
    語；被告乙○○則以渠等在如附表所示珠寶之Ｋ金上鑲蝕七五０代號，係應告訴
    人丙○○之要求方將其上之五八五代號塗掉，改鑲蝕七五０代號等語。
二、惟查右揭事實，業據告訴人丙○○指述歷歷，並有瑞士商ROYAL SWISS, MONTRES
    & BIJOUX, S.A.之傳真及退貨單、瑞士商SAUDI JEWELLEY CO.之退貨單、瑞士海
    關出具之文件一紙、被告二人對於右揭時、地在前開如附表所示珠寶之Ｋ金部分
    鑲蝕七五０代號之事實業，已坦認不諱，核與告訴人丙○○指訴情節相符，而經
    檢察官當庭勘驗如附件之珠寶一批，其上之標識確係 「750」無誤，復有勘驗筆
    錄在卷可稽，是此部分之事實業堪認定。至於告訴人丙○○是否知悉被告丁○○
    、乙○○二人於該批珠寶上所鑲工之Ｋ金部分並非十八Ｋ金而係十四Ｋ金乙節，
    自關乎被告二人是否有意圖為自己不法之所有以及對告訴人施展詐術之情事，查
    依告訴人丙○○所述，其與被告間雙方之鑲工珠寶交易生意往來只有口頭約定及
    送貨單，至於告訴人丙○○是否知悉送貨修改單一事，因該八十七年四月三日送
    貨修改單係被告乙○○將五八五代號塗掉，改成七五０代號，此經被告乙○○供
    認不諱，惟其辯稱係告訴人丙○○要伊修改等語，經質之告訴人丙○○始終否認
    其事，並稱修改單均係被告二人之內部作業，伊並不瞭解被告二人之內部如何作
    業等語（見八十八年四月十五日偵訊筆錄）雙方各執一詞，然查告訴人丙○○所
    稱伊外銷貨品要求之品質均需十八Ｋ金，從不收十四Ｋ金等語，業據證人甲○○
    到庭證稱伊曾與告訴人合作過一年，告訴人係作國外市場生意，鑲工部份必須是
    十八Ｋ，於鑲工業中的Ｋ金價格並非重要，重要的是珠寶本身，索的價錢較高則
    是包括設計費等語（見偵查卷第八十八年一月二十八日偵查筆錄）。又上開送貨
    修改單其上並無任何屬於告訴人丙○○認可之簽名字跡，而其餘經告訴人簽名之
    送貨單其上Ｋ金部分亦僅記載總價並無記載標示品質或重量，且衡諸常理，金飾
    首飾上之品質標示乃消費者判斷品質之依據，如加以任意更改易使人陷於錯誤，
    被告二人係專業鑲工業者，若其果真僅向告訴人收取十四Ｋ金品質之價格，是否
    會僅因客戶之要求即違背其誠信擔負隱匿真實品質而欺瞞不知情之第三人之責任
，亦屬可疑。況八十七年四月初告訴人之珠寶已因非十八Ｋ金而遭退貨，並要求
    被告重新製作十八Ｋ，斯時被告對於告訴人所需之Ｋ金為十八Ｋ金，應已知悉，
    而告訴人對前批貨遭退貨，焉有可能就系爭三百二十八萬餘元之珠寶不要求必須
    以十八Ｋ鑲工之理？故被告辯稱告訴人自始即指示伊以十四Ｋ鑲工，如附表所示
    珠寶之Ｋ金上鑲蝕七五０代號，係應告訴人丙○○之要求方將其上之五八五代號
    塗掉，改鑲蝕七五０代號等語，尚難採信。苟告訴人原先並非與被告約定以十八
    Ｋ（代號七五０）鑲工承作，被告亦不致於輕易替告訴人重新鑲工之理。從而上
    述送貨修改單顯係被告內部私下修改之單據，被告所稱係告訴人要求更改乙節，
    自難以採信。
三、依告訴人丙○○所提之其出貨之瑞士商瑞士商ＲＯＹＡＬＳＷＩＳＳ，ＭＯＮＴ
    ＲＥＳ＆ＢＩＪＯＵＸＳ．Ａ．之傳真、退貨單、瑞士商ＳＡＵＤＩＪＥＷＥＬ
    ＬＥＲＹＣＯ．之退貨單、瑞士海關所出具之文件等件均載明告訴人販賣至瑞士
    之珠寶上之Ｋ金部分成色確有不足十八Ｋ金且遭退貨之情事，此有ＲＯＹＡＬＳ
    ＷＩＳＳ，ＭＯＮＴＲＥＳ＆ＢＩＪＯＵＸＳ．Ａ之傳真及退貨單、瑞士商ＳＡ
    ＵＤＩＪＥＷＥＬＬＥＲＹＣＯ．之退貨單、瑞士海關出具之文件各一份在卷可
    按，足見告訴人認所稱其產品於八十七年八月間運抵瑞士之後，經該國海關檢驗
    認其上之Ｋ金成不足十八Ｋ金，而被拒絕入關乙節，確有其事。而經檢察官於另
    案台灣板橋地方法院檢察署八十七年度偵字第二三五九五號偵查時於八十八年一
    月十三日訊問時提示上開退貨單及告訴人遭退貨品供被告指認結果，發覺其鑲工
    之成品有五組七件確係被告所代工鑲造，此亦有台灣板橋地方法院檢察署八十七
    年度偵字第二三五九五號不起訴處分書附卷可按。再參以依告訴人所提出之八十
    七年九月二十八日其與被告間之對話錄音內容，其對話內容被告亦承認：「成色
    不足，確實是我們不對」、「「可是絕對不是只有我成色不足而已，我可以跟你
    肯定，翁先生一樣，法蘭克也一樣，絕對都成色不足，大家都是成色不足」等語
    （見一審卷第一宗第八十九頁）。被告二人就上開錄音帶內容亦坦承確係渠二人
    與告訴人丙○○之對話內容（見偵查卷八十八年四月十五日訊問筆錄）。益證告
    訴人所陳伊不知被告二人所製作之Ｋ金均為十四Ｋ金，且伊有向被告二人要求一
    定要製作十八Ｋ金成色之珠寶之指訴，應非子虛。被告二人既係以成色十四Ｋ金
    之物鑲工，竟向告訴人收取十八Ｋ金成色之費用，顯見有不法所有之意圖。被告
    另辯稱鑲工於珠寶上之Ｋ金雖為十四Ｋ金之成色，但其只收十四Ｋ金之價格，並
    未向告訴人收取十八Ｋ金之價錢云云。而依台北市金銀珠寶商業同業公會八十九
    年十二月十五日函，固說明Ｋ金原料成本、價格每錢約十四Ｋ金約為八百八十元
    至九百一十元間，十八Ｋ金約為一千一百三十五元至一千一百八十元間。然查本
    件告訴人之前委託被告承作鑲工時之價錢，亦係相同價格，且告訴人於八十七年
    三、四月間發現被告之產品中，有以十四Ｋ充當十八Ｋ情事時，立即要求被告必
    須將成色不足之十四Ｋ重新更替，，顯見被告對於瑞士商僅接受十八Ｋ金及告訴
    人均要求十八Ｋ金鑲工知之甚明。何況本件告訴人委請被告鑲工之貨款高達三百
    二十八萬餘元，告訴人所稱依一般商場習慣，委託承做的數量較多時，其價格會
    應相對較低等情，亦合乎常情。自難以上開公會所述之價格遽以認定告訴人係委
    託被告以十四Ｋ金鑲工珠寶為憑，亦足見被告收取之價格係十八Ｋ金之價錢，並
    非十四Ｋ金之價錢。被告所辯稱鑲工於告訴人珠寶上之Ｋ金雖為十四Ｋ金之成色
    ，但其只收十四Ｋ金之價格，並未向告訴人收取十八Ｋ金之價錢云云，難以採信
    。
四、又查原審於八十九年十一月十八日以北院文刑康八八訴九八０字第二五三一二號
    函請法務部調查局對告訴人及被告二人實施測謊鑑定，被告丁○○、乙○○於八
    十九年十二月十九日前往具有專業知識技能之該鑑定機關受測，經法務部調查局
    以精密之測謊儀器及專業可靠之測試問題對被告二人實施測謊，經測試後發現被
    告丁○○所稱「Ｋ金代號係丙○○交付變更」，被告乙○○所稱「繫爭（應為系
    爭之誤）之金飾係其前往丙○○住處取回」、「Ｋ金代號係丙○○交付變更」之
    有利供述，雖均無情緒波動反應，研判未說謊，告訴人丙○○則未前往測謊，有
    該局八十九年十二月二十二日（八九）陸（三）字第八九０九一八二三號鑑定通
    知書在卷可查。嗣法務部調查局將上開鑑定結果函覆原審並經原審定期審理本案
    後，告訴人陳稱因上開測謊日伊在國外，無法前往測謊而央請原審再次將之送至
    法務部調查局實施測謊，經原審再於九十年五月三十日以北院文刑康八八訴九八
    ０字第一一六０四號函請法務部調查局對告訴人實施測謊鑑定，告訴人於九十年
    八月十日前往受測，經測試後固發現告訴人所稱「系爭之修改單未曾當其面開立
    」之有利供述，經測試呈情緒波動反應，研判有說謊，此固有該局九十年八月十
    四日（九０）陸（三）字第九００三七二七五號鑑定通知書一紙可按，惟查測謊
    只是形成心證之補強證據，在我國刑事訴訟法上僅是鑑定之性質，鑑定人之鑑定
    ，雖足為證據資料之一種，但鑑定報告顯有疑義時，審理事實之法院仍應調查其
    他必要之證據，以資認定，不得專憑鑑定報告作為判決之唯一證據（最高法院四
    十年台上字第七一號判例意旨參照）本件本院經調查其他證據認定被告二人有犯
    罪行為已詳如前述，故不得僅憑此測謊鑑定執為被告無罪之論據，附此明。
  綜上事證，被告所辯均屬諉罪卸責之詞，不足採信，犯行堪以認定，應依法論科。
五、核被告二人所為，係犯刑法第二百十六條、第二百十五條之行使業務上登載不實
    文書罪及第三百三十九條第一項之詐欺取財罪。渠二人有犯意聯絡及行為分擔，
    均為共同正犯。業務上登載不實之低度行為為行使之高度行為所吸收不另論罪。
    所犯行使業務上登載不實、詐欺取財二罪有方法結果之牽連關係，應從一重之詐
    欺取財罪處斷。公訴人就行使業務上登載不實文書罪部分雖未經起訴，惟因該部
    分與被告所犯前開詐欺取財罪部分有方法結果之牽連關係，依審判不可分原則，
    為起訴效力所及，本院自得併予審理。原審未察，諭知無罪之判決，容有未當，
    應由本院撤銷改判。爰審酌被告二人犯罪之動機、目的、手段、所詐得財物之價
    值、對被害人所生之危害，被告二人犯罪後之態度等一切情狀，各量處如主文所
    示之刑，並均諭知易科罰金之折算標準。
六、被告犯罪後刑法第四十一條已於九十年一月四日修正，同年月十日經總統公布施
    行，由原來犯最重本刑為三年以下有期徒刑以下之刑之罪，而受六個月以下有期
    徒刑或拘役之宣告得易科罰金之要件，修改為犯最重本刑為五年以下有期徒刑以
    下之刑之罪，而受六個月以下有期徒刑或拘役之宣告得易科罰金之要件，比較新
    舊法，修正後新法對被告有利，自應依刑法第二條第一項前段規定，適用裁判時
    前開修正之刑法第四十一條第一項規定，併此敘明。
七、至於公訴意旨指被告丁○○、乙○○二人將告訴人丙○○委託以十八Ｋ（代號七
    五０）鑲工之如附表所示珠寶一批，以十四Ｋ（代號五八五）冒充之，並在珠寶
    之Ｋ金部分上鑲蝕七五０代號，因認被告二人另涉有刑法第二百二十條、第二百
    十六條、第二百十條之行使偽造私文書罪嫌云云。惟查刑法第二百十條之偽造私
    文書罪，係指無制作權人而偽造他人名義之文書為構成要件。如行為人對該文書
    本有制作權，縱令其制作之內容為虛構，且涉及他人之權利，除另成立其他罪名
    外，尚難論以前開偽造私文書罪（最高法院八十四年度台上字第五七八０號判決
    參照）。查上開珠寶之Ｋ金部分既係告訴人委託被告二人鑲工並鑲蝕代號於其上
    ，則被告二人就該批珠寶上鑲蝕何代號顯有製作及決定之權，揆之前揭說明，被
    告二人縱於該批僅有十四Ｋ金成色之珠寶上鑲蝕七五０代號以表該批珠寶之Ｋ金
    係屬十八Ｋ金，而未依該十四Ｋ金之確實成色標示為五八五，然無論被告二人係
    自行決定於其上鑲蝕代號七五０，抑或受告訴人之指示而於Ｋ金上鑲蝕七五０代
    號，因被告二人係有製作權之人，並非無製作權人，所為顯與刑法第二百二十條
    、第二百十條偽造私文書之構成要件不符，自難以刑法第二百十條偽造私文書之
    罪名相繩。故此部分被告二人不另成立行使偽造私文書罪，因公訴人認此部分與
    前開詐欺取財罪部分係一行為觸犯數罪名，為想像競合關係，爰不另為無罪之諭
    知，併予敘明。
據上論斷，應依刑事訴訟法第三百六十六十九條第一項前段、第三百六十四條，刑法
第二條第一項前段、第二十八條、第二百十六條、第二百十五條、第三百三十九條第
一項、第五十五條、第四十一條第一項，罰金罰鍰提高標準條例第一條前段、第二條
，判決如主文。
本案經檢察官蔡瑞宗到庭執行職務。
中      華      民      國    九十二    年      一      月      九      日
                              臺灣高等法院刑事第十七庭
                                  審判長法  官  許  錦  印
                                        法  官  許  宗  和
                                        法  官  周  煙  平
右正本證明與原本無異。
檢察官部分如不服本判決應於收受送達後十日內向本院提出上訴書狀，其未述上訴之
理由者並得於提起上訴後十日內向本院補提理由書（均須按他造當事人之人數附繕本
）。
                                        書記官  楊  妙  恩
中    華    民    國     九十二   年       一       月        十四      日
附錄本判決論罪科刑法條：
中華民國刑法第三百三十九條：
 (普通詐欺罪)
意圖為自己或第三人不法之所有，以詐術使人將本人或第三人之物交付者
，處五年以下有期徒刑、拘役或科或併科一千元以下罰金。
以前項方法得財產上不法之利益或使第三人得之者，亦同。
前二項之未遂犯罰之。


司法院資訊處製作；財團法人民間司法改革基金會備份。
